臺灣高等法院臺中分院民事判決　94年度上易字第186號
上　訴　人　甲○○○
　　　　　　　　　　　收人　丙○○
訴訟代理人　張績寶律師
複　代理人　張瓊文律師
　　　　　　莊惠祺律師
被　上訴人　乙○○
上列當事人間請求給付借款事件，上訴人對於民國94年3月11日
臺灣臺中地方法院92年度訴字第3039號第一審判決提起上訴，經
本院於94年7月6日言詞辯論終結，判決如下：
    主  文
原判決廢棄。
被上訴人應給付上訴人新臺幣捌拾伍萬參仟元，及自民國九十二
年十二月十四日起至清償日止，按年息百分之五計算之利息。
第一、二審訴訟費用，均由被上訴人負擔。
    事實及理由
甲、程序方面：
　　按訴之變更或追加，非經他造同意者，不得為之，但擴張或
  　減縮應受判決事項之聲明者，不在此限，民事訴訟法第四百
    四十六條第一項、第二百五十五條第一項第三款規定甚明。
    本件上訴人於民國九十四年三月三十一日提出民事聲明上訴
    狀之上訴聲明，原請求被上訴人應給付上訴人新臺幣（下同
    ）八十七萬元，及自起訴狀繕本送達翌日起（於民國九十二
    年十二月三日寄存送達）至清償日止，按年息百分之五計算
    之利息，嗣於同年六月十日當庭提出之民事上訴理由狀，即
    將上訴聲明減縮為請求被上訴人應給付上訴人八十五萬三千
    元，及自起訴狀繕本送達翌日起（於民國九十二年十二月三
    日寄存送達）至清償日止，按年息百分之五計算之利息，核
    與首開法文之規定相符，應予准許，事涉程序，合先敘明。
乙、實體方面：
一、本件上訴人主張：
    (一)被上訴人為上訴人之女婿，被上訴人於八十七年間，因無
      法繳交房屋貸款利息，乃向上訴人借款，並由上訴人以自
      己名義或委由女兒江宜霈（原名江姬燕）、江姬曉名義，
      以現金或按月匯款二萬元至被上訴人於富邦商業銀行股份
      有限公司三重分行（下稱富邦銀行三重分行）之0000
      0000000000號帳戶中，總計：
      自八十七年二月份起至八十九年八月份止（其中八十九
        年四月及五月係併於八十九年四月二十四日借款四萬元
        ），陸續借款六十四萬元，因被上訴人抽用部分借款作
        為零用金後，始將剩餘之款項匯入上開帳戶，故相關匯
        款或以現金存入被上訴人帳戶中之金額，有時係一萬九
        千元、一萬八千元或一萬七千元，非二萬元整收，總計
        匯入六十二萬三千元借予被上訴人。相關借款明細如下
        ：
        1.八十七年二月二十三日以現金存入二萬元。
        2.同年三月二十三日以江宜霈名義匯款存入二萬元。
        3.同年四月二十四日以江宜霈名義匯款存入一萬九千元。
        4.同年五月二十五日以現金存入二萬元。
        5.同年六月二十二日以現金存入一萬九千元。
        6.同年七月三日以匯款存入二萬元。
        7.同年七月二十四日以現金存入一萬八千元。
        8.同年八月二十一日以現金存入一萬八千元。
        9.同年九月二十二日以現金存入一萬九千元。
        10.同年十月二十二日以現金存入一萬九千元。
        11.同年十一月二十五日以現金存入一萬九千元。
        12.同年十二月二十二日以江宜霈名義匯款存入一萬八千
          元。
        13.八十八年一月二十二日以匯款存入二萬元。
        14.同年二月十九日以江宜霈名義匯款存入二萬元。
        15.同年三月二十三日以江宜霈名義匯款存入一萬九千元。
        16.同年四月二十八日以現金存入一萬八千元。
        17.同年五月二十日以匯款存入二萬元。
        18.同年六月二十二日以江宜霈名義匯款存入二萬元。
        19.同年七月十六日以江宜霈名義匯款存入二萬元。
        20.同年八月六日以江宜霈名義匯款存入二萬元。
        同年九月二十日以江宜霈名義匯款存入二萬元。
        同年十月十四日以江宜霈名義匯款存入二萬元。
        同年十一月十九日以江宜霈名義匯款存入二萬元。
        同年十二月二十二日以江宜霈名義匯款存入二萬元。
        八十九年一月二十四日以現金存入一萬七千元。
        同年二月二十一日以匯款存入二萬元。
        同年三月二十一日以匯款存入二萬元。
        同年四月二十四日以匯款存入四萬元。
        同年六月二十一日以江宜霈名義匯款存入二萬元。
        同年七月二十一日以江姬曉名義匯款存入二萬元。
        同年八月二十四日以匯款存入二萬元。
      被上訴人另於八十七年一月二十一日，向上訴人借款二
　　　　十三萬元，此係上訴人以其女兒江宜霈名義，匯款至被
  　　　上訴人於世華銀行土城分行000000000000
        00號帳戶中，此經江宜霈證述在卷，並有匯款單影本
        乙份為證；系爭二十三萬元係用以清償被上訴人原向世
        華銀行所為房貸、於向富邦銀行轉貸時不足部分清償之
        用，此為被上訴人於原審審理時所不否認。
    　被上訴人於錄音光碟中，業已承認確有向上訴人借款，
      　即上訴人稱：「你（指被上訴人）跟我借的錢怎麼辦」
        ，被上訴人明確回稱：「我當然會還你（指上訴人）」
        ，被上訴人對於上訴人問其：「你（指被上訴人）打算
        怎麼還錢」時，尚假意周旋稱：「你（指上訴人）叫我
        還，是哪一部分」，經上訴人再次強調：「你的房貸和
        轉貸的錢」時，被上訴人亦以肯定之語氣表示：「嗯」
        ，而未有隻字片語之否認。
      綜上所述，足證被上訴人確有向上訴人借貸款項以支付
        其房貸利息六十二萬三千元及轉貸款項二十三萬元，惟
    　　被上訴人遲未償還，上訴人數度以口頭向被上訴人催告
　      ，被上訴人亦於警局協談時承諾，爰依借貸之法律關係
        請求被上訴人返還系爭借款。
    (二)退萬步言之，縱認匯入被上訴人帳戶之八十五萬三千元難
      認係被上訴人向上訴人所為借款，而應認係上訴人之女江
      宜霈基於貸款連帶保證人所代被上訴人清償之款項，依據
      民第三百十二條定，江宜霈自可就上述款項，請求被上訴
      人返還代償款，而江宜霈業已依民法第二百九十四規定，
      將對被上訴人之債權讓與上訴人，被上訴人自應將江宜霈
      代償之款項返還上訴人。
    (三)爰為上訴聲明，求為判決：
      原判決廢棄。
      被上訴人應給付上訴人捌拾伍萬參仟元，及自起訴狀繕
        本送達翌日起至清償日止，按年息百分之五計算之利息
        。
      第一、二審訴訟費用，均由被上訴人負擔。
二、被上訴人對於伊為上訴人之女婿，自八十七年二月份起至八
    十九年八月份止，江宜霈或江姬曉確曾匯款至被上訴人於富
    邦銀行三重分行之帳戶中，另於八十七年一月二十一日，由
    江宜霈匯款二十三萬元至被上訴人於世華銀行土城分行帳戶
    中等事實，固不加爭執，但以下列諸語置辯：
    (一)被上訴人否認向上訴人借款，被上訴人工作所得均交付妻
      子江宜霈（現已離異），繳交貸款之錢是由被上訴人所得
    　支付，被上訴人並未向上訴人借錢，依富邦銀行三重分行
      之帳戶明細資料顯示，被上訴人八十七年二月起開始繳納
      貸款之入帳方式，以現金繳納十次，江宜霈匯款轉帳十三
      次，被上訴人轉帳匯款六次（八十九年四月二十四日匯款
      四萬元），江姬曉轉帳匯款一次，共計三十次，並無上訴
      人任何匯款紀錄，且匯款金額自一萬七千元、一萬八千元
      、一萬九千元、二萬元到四萬元不等，又與上訴人起訴主
      張之事實有所出入，故上訴人主張之事實，殊難採信。至
      於八十七年年一月二十一日，江宜霈匯給被上訴人二十三
　    萬元，係其向上訴人借款之款項，與被上訴人無關。
    (二)證人即上訴人之女江姬曉於原審審理時固證稱：「從被上
      訴人有房子開始，每月向上訴人借二萬元繳房貸，上訴人
      請我幫他匯，匯款次數不記得，我記得滿多次的，借款時
      我不見得都在場，被上訴人錢不夠，就來借錢，不是固定
      借錢，匯款時有時候寫我姐姐名字，有幾次寫我的名字」
      ，惟查被上訴人的房子結婚前（八十五年八月二十七日與
      江宜霈結婚）就購買，不可能於婚前就向上訴人借錢繳房
      貸，且亦與上訴人所稱借款時間不合，又江姬曉稱有幾次
      以自己名義匯款，但依富邦銀行三重分行之帳戶明細資料
      所示，以江姬曉名義匯款僅一次，其證述以其名義匯款多
      次，亦與事實有所出入，不足採信。
    (三)按自八十七年一月份至八十九年八月份止，被上訴人繳納
      房貸之金額，均於扣款日前幾日匯入，未有一期遲延，甚
      至八十八年七月十六日、八月六日、十月十四日三次，皆
      提前於七日、十七日、十一日匯入帳戶準備繳款，八十九
      年四月二十四日更匯入四萬元，以為二個月之扣款，而與
      一般經濟困頓，無錢繳納房貸，遲誤繳款日期，經催繳後
      ，不得已方向他人告貸之情形迥異，江宜霈稱被上訴人並
      無收入，而向上訴人借錢繳納房貸乙事，與常情有間，並
      不可採。
    (四)八十七年一月份起至八十九年八月份間，被上訴人經由友
      人彭詮繽介紹作晚會那卡西樂隊之工作，每月收入平均約
      五萬元，足以繳納房貸，自無向上訴人借款之理，再參以
      江宜霈自承八十九年一月懷孕後，才沒有工作收入，則以
      被上訴人夫妻二人當時之收入，扣除生活費用後，支付每
      月一萬七千元房貸，尚綽綽有餘。再者，江宜霈自八十九
      年一月份以後既沒有工作，又如何能在此之後，繼續代被
      上訴人清償債務，足見上訴人所言不實。
    (五)至上訴人所提之錄音光碟譯文，被上訴人並未有承認上開
      款項係向上訴人所借之事實，更無承諾還款之意思；又以
      江宜霈名義匯款繳納之貸款只有十三次，並非全部，而江
      宜霈匯款之金額係被上訴人交付委託其匯款，並非江宜霈
      以連帶保證人名義清償，且被上訴人繳納房貸之款項係由
      被上訴人帳戶之款項轉帳繳納，江宜霈並非以自己名義清
      償貸款，自難認江宜霈係基於連帶保證人之地位予以清償
      ，則上訴人主張依民法第三百十二條規定，江宜霈以連帶
      保證人地位代被上訴人清償後，於清償限度內，承受債權
      人銀行之權利，並將對被上訴人之債權讓與上訴人，被上
      訴人自應償還系爭款項予上訴人云云，自屬無據。
    (六)綜上所述，爰為答辯聲明，求為判決：
      上訴駁回。
      第一、二審訴訟費用，由上訴人負擔。
三、兩造不爭執之事實：被上訴人為上訴人之女婿，自八十七年
    二月份起至八十九年八月份止，江宜霈或江姬曉確曾匯款至
    被上訴人於富邦銀行三重分行之帳戶中，另於八十七年一月
    二十一日，由江宜霈匯款二十三萬元至被上訴人於世華銀行
    土城分行帳戶中等事實，為兩造所不加爭執，並據上訴人提
    出相關之匯款單據及銀行往來明細等件影本暨戶籍謄本為憑
    ，復經證人江宜霈、江姬曉證述明確，則此部分之事實，要
    可認定。
四、當事人爭點的論斷：被上訴人於九十三年七月二十一日原審
    審理時已自認：「．．．二十三萬元這部分是被告的太太江
    宜霈跟她母親借錢還貸款，這筆我們承認．．．」，顯然該
    部分之事實，已據被上訴人於原審自認在案，自可認定。因
    此，本件首應審究者，厥為被上訴人自八十七年二月份起至
    八十九年八月份止，是否有向上訴人借款作為清償房屋貸款
    之用乙項而已，茲分述如下：
    (一)按當事人主張有利於己之事實者，就其事實有舉證之責任
      ，民事訴訟法第二百七十七條定有明文。如當事人主張有
      金錢借貸關係存在，須就其發生所須具備之特別要件即金
      錢之交付與借貸意思表示相互一致負舉證責任。經查上開
　    期間經由被上訴人之帳戶繳納房貸之金額，共計六十二萬
      三千元，其中以現金繳納貸款十次，其餘均為由被上訴人
      帳戶之款項轉帳繳納，由被上訴人（原名陳政祿）匯款至
      上開帳戶六次，被上訴人之妻江宜霈（原名江姬燕）匯款
      十三次，江姬曉匯款一次，並無上訴人以自己名義匯款給
      被上訴人之情形；又江宜霈匯入之金額，分別有二萬元、
　    一萬九千元、一萬八千元不等之情形，被上訴人自行匯入
      之金額，則為二萬元、四萬元，並無匯入一萬餘元不等之
      情形，此有富邦銀行三重分行檢送之帳戶明細表可證，雖
      與上訴人主張被上訴人每月向其借款二萬元，惟有時被上
      訴人抽用部分作零用金，故有時匯款金額為一萬餘元之情
      形，固有不符，但查：
      依卷附存摺影本及銀行往來明細，上訴人主張自八十七
        年一月至八十九年八月份止，兩造間之借款明細如下：
        1.八十七年二月二十三日以現金存入二萬元。
        2.同年三月二十三日以江宜霈名義匯款存入二萬元。
        3.同年四月二十四日以江宜霈名義匯款存入一萬九千元。
        4.同年五月二十五日以現金存入二萬元。
        5.同年六月二十二日以現金存入一萬九千元。
        6.同年七月三日以匯款存入二萬元。
        7.同年七月二十四日以現金存入一萬八千元。
        8.同年八月二十一日以現金存入一萬八千元。
        9.同年九月二十二日以現金存入一萬九千元。
        10.同年十月二十二日以現金存入一萬九千元。
        11.同年十一月二十五日以現金存入一萬九千元。
        12.同年十二月二十二日以江宜霈名義匯款存入一萬八千
          元。
        13.八十八年一月二十二日以匯款存入二萬元。
        14.同年二月十九日以江宜霈名義匯款存入二萬元。
        15.同年三月二十三日以江宜霈名義匯款存入一萬九千元。
        16.同年四月二十八日以現金存入一萬八千元。
        17.同年五月二十日以匯款存入二萬元。
        18.同年六月二十二日以江宜霈名義匯款存入二萬元。
        19.同年七月十六日以江宜霈名義匯款存入二萬元。
        20.同年八月六日以江宜霈名義匯款存入二萬元。
        同年九月二十日以江宜霈名義匯款存入二萬元。
        同年十月十四日以江宜霈名義匯款存入二萬元。
        同年十一月十九日以江宜霈名義匯款存入二萬元。
        同年十二月二十二日以江宜霈名義匯款存入二萬元。
        八十九年一月二十四日以現金存入一萬七千元。
        同年二月二十一日以匯款存入二萬元。
        同年三月二十一日以匯款存入二萬元。
        同年四月二十四日以匯款存入四萬元。
        同年六月二十一日以江宜霈名義匯款存入二萬元。
        同年七月二十一日以江姬曉名義匯款存入二萬元。
        同年八月二十四日以匯款存入二萬元。
      證人即上訴人之女江姬曉於原審審理時證稱：「他們在
        談借錢的時候，我不在場，是我禡媽告訴我的」、「有
        過幾次在場，被告（即被上訴人）說這個月錢不夠付房
        貸，要再借錢」、「匯款時有時寫我姐姐的名字，有幾
        次寫我的名字」、「被告先開口，姐姐在旁附和」等語
        ，證人江宜霈證稱：「被告向原告（即上訴人）借錢，
        我都有在場，每次都是去原告家裡借，有時原告會來我
        們家裡，每次借款金額不一定，有時當面給現金二、三
        萬元，有時匯款，偶爾被告自己匯款，大多把現金交給
        我，我再把現金匯到富邦銀行帳戶付房貸」等情，顯見
        彼等所陳，被上訴人確有向上訴人借款及上訴人委託渠
        等匯款至被上訴人之銀行帳戶等事實，尚屬一致，應可
        認定。至上訴人於本院又聲請傳訊證人江宜霈，本院認
        為尚無必要，附此敘明。
      上訴人提出於九十二年八月四日，與被上訴人對話之錄
        音光碟及譯文，上訴人稱：「你跟我借的錢怎麼辦」，
        被上訴人回稱：「我當然會還你」、「你叫我還是哪一
        部分」，上訴人稱：「你的房貸和轉貸的錢」被上訴人
        回以「都是用你的名字匯的嗎」等語，由該對話前後文
        義推敲，被上訴人雖無承諾還款之意思，惟被上訴人顯
        然並未否認其向上訴人借款用以清償房貸和轉貸之事實
        ，至為灼然。
      至被上訴人雖主張其自八十七年一月份起至八十九年八
        月份間，經由友人彭詮繽介紹作晚會那卡西樂隊之工作
      　，每月收入平均約五萬元云云，然查被上訴人於原審已
        自認自八十七年一月份起，即在江宜霈家之工廠工作，
        月薪二萬八千元，互核彭詮繽所述，被上訴人回台中岳
        父工廠工作，偶爾回台北接伊的案子，一個月約六、七
        場，大約有二萬多元，暨被上訴人於原審主張以其薪資
        抵銷，即被上訴人抗辯稱並未受領自江宜霈家工廠之薪
        資等情相互勾稽以觀，足見被上訴人此部分之抗辯，先
        後矛盾，自難憑採。
      綜上所述，足證被上訴人確有向上訴人借貸款項以支付
        其房貸利息六十二萬三千元之事實，要可認定。至被上
        訴人另於原審雖主張以其受僱於上訴人之薪資款項用以
        抵銷上訴人之借款乙節，既為上訴人所否認，且被上訴
        人亦無法證明確有此部分之債權存在，則其主張抵銷乙
        節，尚難採信，要不待言。
五、綜上所述，足見上訴人主張被上訴人向其借貸合計八十五萬
    三千元未為清償乙節，尚堪採信，被上訴人空言否認，為不
    足採，則上訴人主張依借貸之法律關係，請求被上訴人返還
    系爭借款八十五萬三千元，及自起訴狀繕本送達翌日起（於
    民國九十二年十二月三日寄存送達，即自同年月十四日起算
    ）至清償日止，按年息百分之五計算之利息，為有理由，應
    予准許。原審為上訴人敗訴之判決，尚有未洽。上訴意旨指
    摘原判決不當，求予廢棄改判，為有理由，爰由本院予以廢
    棄改判如主文第二項所示。
六、本件事證已臻明確，兩造其餘之攻擊防禦方法，與判決基礎
    之事實及結果並無影響，自無庸一一加以審酌，併此敘明。
七、據上論結，本件上訴為有理由，依民事訴訟法第四百五十條
    、第七十八條，判決如主文。
中　　華　　民　　國　　94　　年　　7 　　月　　20　　日
                      民事第一庭審判長法　官  林陳松
                                      法　官  王重吉
                                      法　官  李寶堂
以上正本係照原本作成。
不得上訴。
                                      書記官  李妍嬅
中　　華　　民　　國　　94　　年　　7 　　月　　20　　日
                                        　　　　　　　Ｂ
